【裁判字號】    97,訴,74
【裁判日期】    970714
【裁判案由】    土地所有權移轉登記
【裁判全文】
臺灣高雄地方法院民事判決                97年度訴字第74號
原      告  丁○○
訴訟代理人  葉錦郎律師
複 代理 人  顏萬文律師
被      告  甲○○
                        號
法定代理人  丙○○
兼
訴訟代理人  乙○○
上列當事人間請求土地所有權移轉登記事件，經本院於民國97年
6月30日言詞辯論終結，判決如下：
    主  文
原告之訴及假執行之聲請均駁回。
訴訟費用由原告負擔。
    事  實  及  理  由
一、按訴狀送達後，原告不得將原訴變更或追加他訴，但被告同
    意者、擴張或減縮應受判決事項聲明者、不甚礙被告之防禦
    及訴訟之終結者，不在此限；民事訴訟法第255 條第1 項第
    1 款、第3 款、第7 款定有明文。本件原告起訴時請求被告
    甲○○應將坐落高雄縣林園鄉○○段3002地號、面積938 平
    方公尺土地（下稱系爭土地），其中面積134.75坪部分之所
    有權移轉登記予原告。嗣於訴訟中追加被告乙○○，並聲明
    被告乙○○與甲○○間就系爭土地如附圖所示斜線範圍以外
    、面積425.71平方公尺（下稱系爭斜線外土地）部分，贈與
    債權行為及移轉登記物權行為，應予撤銷；被告甲○○就第
    一項撤銷部分塗銷所有權登記；被告乙○○應將系爭斜線外
    土地所有權移轉登記予原告。查前開訴之變更追加，經被告
    當庭表示同意，且無礙被告之防禦及訴訟之終結，依首揭規
    定，自應准許。
二、原告主張：
  (一)系爭土地本為原告所有，於民國72年間，將系爭土地中149
    坪部分出售予訴外人林啟豊，林啟豊隨即在其上興建寺廟即
    被告甲○○，因系爭土地屬農地，依當時法令無法分割登記
    ，原告遂將剩餘之系爭斜線外土地，信託移轉登記於林啟豊
    名下。嗣林啟豊於91年間死亡，信託關係已因受託人死亡而
    終止，並系爭土地由林啟豊之長子即被告乙○○於92年10月
    17日以繼承為原因登記所有，又於92年12月10日由被告乙○
    ○贈與被告甲○○，並更名為被告甲○○所有。
  (二)系爭斜線外土地並未出售予林啟豊，係因信託關係始移轉登
    記為林啟豊名下，並信託關係業已終止，依約應將信託財產
    交還登記予原告，而林啟豊死亡後，系爭土地由被告乙○○
    繼承，則原告自得請求被告乙○○移轉系爭斜線外土地所有
    權。又被告乙○○將系爭土地贈與被告甲○○之行為，顯有
    害於原告請求交還系爭斜線外土地之債權，原告亦得聲請法
    院撤銷之。為此，爰依民法第244 條第1 項及信託契約終止
    後之法律關係，提起本件訴訟。
  (三)並聲明：(1)被告乙○○與甲○○間就系爭斜線外土地所為贈
    與債權行為及移轉登記物權行為，應予撤銷。(2)被告甲○○
    就第一項撤銷部分塗銷所有權登記。(3)被告乙○○應將系爭
    斜線外土地所有權移轉登記予原告。(4)第三項願供擔保請准
    宣告假執行。
三、被告則以：
  (一)被告甲○○係善意接受贈與而取得系爭土地所有權，又原告
    據為主張與林啟豊間信託關係之72年6 月23日契約書（下稱
    系爭契約書），迄今已逾15年，是原告之返還請求權亦已罹
    於時效。
  (二)並聲明：駁回原告之訴。
四、兩造不爭執之事項及簡化之爭點為：
  (一)兩造不爭執事項：
  1.系爭土地前為原告所有，於72年5 月23日以買賣為原因，移
    轉所有權登記予林啟豊。
  2.林啟豊於91年10月3 日死亡，系爭土地由林啟豊長子即被告
    乙○○於92年10月17日以繼承為原因登記所有，並於94年12
    月10日由被告乙○○贈與被告甲○○，更名為被告甲○○所
    有。
  (二)兩造爭執事項：
  1.原告得否以其與林啟豊間之信託關係終止，請求返還系爭斜
    線外土地？
  2.倘原告得向被告請求返還，其返還請求權是否罹於時效？
五、前開不爭執事項，業經原告提出系爭土地登記謄本1 紙、異
    動索引1 份、土地登記簿影本1 份、地籍圖謄本1 份（見本
    院審卷第10至18頁）、高雄縣寺廟登記表1 紙、林啟豊除戶
    戶籍謄本、繼承人戶籍謄本及繼承系統表（見本院審卷第33
    至42頁）等為證，並有高雄縣大寮地政事務所97年1 月22日
    寮地所一字第0970000594號函暨所附92年12月10日登記更名
    資料影本1 份（見本院審卷第59至67頁）附卷可稽，且經本
    院依職權會同兩造及高雄縣大寮地政事務所人員勘測屬實，
    有現場照片10張，並製有勘驗筆錄及囑託高雄縣大寮地政事
    務所人員繪製複丈成果圖存卷可考（見本院審卷第80至82頁
    ，第101 至105 頁、第113 、114 頁），固堪認為真實。又
    被告甲○○經主管機關許可並登記，有一定之目的、名稱，
    且設有管理人，有前開高雄縣寺廟登記表1 紙可按，應屬依
    法成立之社團法人，並予敘明。茲就兩造之爭點，析述本院
    得心證之理由如下：
  (一)原告得否以其與林啟豊間之信託關係終止，請求返還系爭斜
    線外土地？
  1.原告主張僅將系爭土地中149 坪部分出售林啟豊，而系爭斜
    線外土地為信託登記林啟豊名下等語，並提出系爭契約書1
    份（見本院審卷第7 至9 頁）、台灣高等法院台南分院77年
    度上易字第566 號民事判決1 份（見本院審卷第147 至153
    頁）為證，且為被告所不爭執，是原告與林啟豊間就系爭斜
    線外土地，有信託關係存在乙節，應堪認定。
  2.按以應登記或註冊之財產權為信託者，非經信託登記，不得
    對抗第三人，85年1 月公布施行之信託法第4 條第1 項定有
    明文。是於信託法公布生效後，以應登記或註冊之財產權為
    信託者，不論其信託關係成立於信託法生效前或生效後，均
    應依照信託法之規定辦理信託登記，始能對抗第三人。經查
    ，原告與林啟豊間雖有信託系爭斜線外土地之行為，然並未
    於信託法公布後為不動產之信託登記，有前開系爭土地登記
    謄本1 紙可按，依法即不得以其內部關係對抗第三人；據此
    ，林啟豊之繼承人即被告乙○○於94年12月10日將系爭土地
    （含系爭斜線外土地）贈與並移轉登記予被告甲○○，揆諸
    前開說明，原告自不得事後主張與林啟豊間之內部信託關係
    ，而持以對抗第三人即被告甲○○。
  3.又按「信託行為有效成立後，即以信託財產為中心，而有其
    獨立性，除當事人另有訂定外，不宜因自然人之委託人或受
    託人死亡、破產或喪失行為能力等情事而消滅，故信託法第
    8 條第1 項規定：『信託關係不因委託人或受託人死亡、破
    產或喪失行為能力而消滅。但信託行為另有訂定者，不在此
    限』。該法雖係於85年1 月26日始經公布施行，但上開規定
    ，對於在該法施行前成立之信託行為，仍應以之為法理而予
    以適用」（最高法院91年度台上字第358 號判決要旨足參）
    。本件被告乙○○既已於94年12月10日，將系爭斜線外土地
    所有權移轉登記被告甲○○，而由被告甲○○取得系爭斜線
    外土地所有權，並如上所述，信託關係不因受託人死亡即消
    滅，仍須為終止之意思表示；準此，原告遲至96年8 月8 日
    始提起本件訴訟，以為終止前開信託契約，然因系爭斜線外
    土地已移轉登記為被告甲○○所有，是原告已無從向被告乙
    ○○為終止之意思表示。從而，原告主張終止信託契約，請
    求被告乙○○將系爭斜線外土地所有權移轉登記與原告云云
    ，應屬無據。
  4.準上而論，原告與林啟豊間就系爭斜線外土地，雖有信託關
    係存在，惟系爭斜線外土地既未為信託登記，依信託法第4
    條第1 項規定法理，不得以其內部關係對抗第三人；又信託
    行為有效成立後，不因受託人死亡即消滅，仍須為終止之意
    思表示，始行消滅，而原告為本件信託契約終止時，信託財
    產即系爭斜線外土地所有權，業已移轉登記為被告甲○○所
    有，是原告亦無從為終止之意思表示。從而，原告依信託契
    約終止後之法律關係，請求被告甲○○塗銷系爭土地於94年
    12月10日之所有權登記，並被告乙○○應將系爭斜線外土地
    所有權移轉登記予原告，即屬無據。
  5.按「所謂信託行為係指信託人將財產所有權移轉登記與受託
    人，使其成為權利人，以達到當事人間之一定目的之法律行
    為而言。受託人在法律上為所有人，其就受託財產所為之一
    切處分行為完全有效。縱令其處分，係違反信託行為之內部
    約定，信託人亦不過得請求賠償因違反約定所受之損害，在
    受託人未將受託財產移還信託人以前，不能謂該財產仍為信
    託人之所有」（最高法院75年度台上字第1226號判決意旨參
    照）。經查，被告乙○○雖將受託財產即系爭斜線外土地贈
    與被告甲○○，然如前揭說明，受託人在法律上為所有人，
    其就受託財產所為之一切處分行為完全有效，是林啟豊之繼
    承人即被告乙○○違反信託行為之內部約定，所為前開贈與
    行為，係屬有權處分，僅因而對信託人即原告負契約責任而
    發生債務不履行問題，與民法第244 條第1 項所謂有害及債
    權之撤銷權無涉。從而，原告主張被告乙○○將系爭斜線外
    土地贈與被告甲○○之行為，有害於原告之債權，依民法第
    244 條第1 項規定請求撤銷云云，自屬無據。
  (二)又原告既不得以與林啟豊間之信託關係，主張應返還系爭斜
    線外土地，已如前述，是本件應無再行探究本件是否罹於時
    效之必要，附此說明。
六、綜上所述，原告既不得以與林啟豊間就系爭斜線外土地之信
    託內部關係對抗第三人即被告甲○○，且系爭斜線外土地業
    已移轉登記為被告甲○○所有，已無從為終止之意思表示，
    又受託人違反信託之內部約定，而處分受託財產，僅對信託
    人負債務不履行責任，尚無所謂詐害債權行為可言。從而，
    原告依民法第244 條第1 項及信託契約終止後之法律關係，
    請求被告乙○○與被告甲○○間就系爭斜線外土地，所為贈
    與債權行為及移轉登記物權行為，應予撤銷；被告甲○○就
    第一項撤銷部分塗銷所有權登記；被告乙○○應將系爭斜線
    外土地所有權移轉登記予原告，均無理由，應予駁回。又原
    告之訴既均經駁回，則其假執行之聲請亦失所附麗，應併予
    駁回。
七、本件事證已臻明確，兩造其餘攻擊防禦方法及舉證，核與判
    決結果無影響，爰不另一一論述，附此敘明。
八、據上論結，本件原告之訴為無理由，依民事訴訟法第78 條
    ，判決如主文。
中    華    民    國    97    年    7     月    14    日
                  民事第六庭  法  官  洪榮家
正本係照原本作成。
如不服本判決，應於送達後20日內，向本院提出上訴狀並表明上
訴理由，如於本判決宣示後送達前提起上訴者，應於判決送達後
10日內補提上訴理由書（須附繕本）。
中    華    民    國    97    年    7     月    14    日
                              書記官  王紀芸


司法院資訊處製作；財團法人民間司法改革基金會備份。
